【裁判字號】    86,簡上,428
【裁判日期】    890131
【裁判案由】    返還土地
【裁判全文】
臺灣臺北地方法院民事判決  八十六年度簡上字第四二八號
    上  訴  人      甲○○
    即附帶被上訴人
    訴訟代理人      黃景安律師
    被上訴人        台灣電力股份有限公司  設台北市○○○路○段二四二號
    即附帶上訴人
    法定代理人      席時濟    .
    訴訟代理人      張世興律師
右當事人間請求返還土地事件，上訴人對於中華民國八十六年六月十九日本院新店簡
易庭八十六年度店簡字第四０號第一審判決提起上訴，本院判決如左：
    主  文
上訴駁回。
原判決第一項前段拆屋還地部分，及第一項後段給付不當得利部分關於命附帶被上訴
人自民國八十年十二月十六日起至民國八十三年六月三十日止，按月給付附帶上訴人
超過新台幣壹拾捌元；自民國八十三年七月一日起至民國八十六年六月三十日止，按
月給付附帶上訴人超過新台幣壹拾壹元；自民國八十六年七月一日起至返還台北縣新
店市○○段大粗坑小段二十一之六地號土地日止，按月給付附帶上訴人超過新台幣壹
拾參元部分，及該部分假執行之宣告，暨訴訟費用之裁判均廢棄。
右廢棄部分，附帶被上訴人應將坐落台北縣新店市○○段大粗坑小段二十一之六地號
土地內如附圖所示Ａ部分面積肆拾平方公尺之地上物拆除，將該土地返還附帶上訴人
。
其餘附帶上訴駁回。
第一、二審訴訟費用由上訴人即附帶被上訴人負擔。
    事  實
甲、上訴部分：
壹、上訴人方面：未於言詞辯論期日到場，據其以前提出書狀及準備程序中所為聲明
    及陳述如左：
  一、聲明：原判決關於上訴人敗訴部分廢棄；駁回被上訴人在第一審簡易之訴及假
      執行之聲請。
  二、陳述：除與原審判決記載相同茲予引用外，補稱：
    （一）系爭台北縣新店市○○段大粗坑小段二十一之六地號土地，原係坐落於台
          北縣新店市○○段大粗坑小段二十一地號土地內之一部分，為國有河川地
          ，於六十九年七月九日自上開二十一地號土地分割而出，早由他人在系爭
          土地上建有房屋。嗣經本院六十八年度民執黃字第五八一七號強制執行事
          件，調本院六十八年度民執全戊字第一九七二號假扣押案卷予以拍賣，由
          訴外人祝步青標得系爭地上建物及地上竹木，系爭地上建物未辦保存登記
          ，其所有權人為曾貴枝、鄭早漢，因債權人彭培基聲請假扣押，經本院以
          六十八年七月六日北院菁民執六八全戊一九七二字第二五三一三號函請新
          店地政事務所為查封登記，並予測量，且經編號為七十三、七十四、七十
          五、七十六建號。嗣由祝步青於六十八年十二月十二日標得，本院乃以六
          十八年十二月十二日北院菁民執黃五八一七字第四四九七九號函請塗銷查
          封登記，且經點交予祝步青，祝某即非無權占有。系爭建物既係祝步青所
          有，而非上訴人所有，則上訴人並未受有相當於租金之利益，被上訴人請
          求上訴人返還土地及不當得利，顯係當事人不適格，上訴人並無權利拆除
          系爭建物。
    （二）又上訴人已因本院八十年度民執洪字第七一四號遷讓房屋執行事件，被債
          權人黃周美蓮本於買賣關係強制遷出。
  三、證據：除援用原審之立證方法，並聲請調閱本院八十年度民執洪字第七一四號
      、七十九年度訴字第五五一六號、八十年度訴字第三三○三號卷宗。
貳、被上訴人方面：
  一、聲明：上訴駁回。
  二、陳述：除與原審判決記載相同茲予引用外，補稱：
    （一）訴外人祝步青於拍賣購得之前開房屋，嗣經本院七十年度民執丁字第六○
          八七號清償票款強制執行事件中拍賣，而由上訴人承買取得，惟係木造房
          屋，再經上訴人拆掉後重建為目前之磚造房屋，業據上訴人於本院八十年
          度訴字第三三○三號事件中承認系爭房屋係其所建。
    （二）訴外人黃周美蓮固於本院八十年民執字第七一四號遷讓房屋事件中假執行
          上訴人遷讓系爭房屋，惟因該假執行之本案判決即本院七十九年度訴字第
          五五一六號經上訴至第三審判決黃周美蓮敗訴確定，故黃周美蓮並未占用
          該屋，一直係上訴人占用系爭房屋，且上訴人於原審主張係替訴外人祝步
          青管理，足證上訴人亦承認其占用系爭房屋，是上訴人之主張，顯無理由
          。
  三、證據：除援用原審之立證方法，另提出地價證明書影本一件為證；並聲請訊問
      證人黃周美蓮、林麗珍、賴林昌、鄭正宗，及聲請本院現場履勘。
乙、附帶上訴部分：
壹、附帶上訴人方面：
  一、聲明：
    （一）原判決關於第二項聲明部分廢棄。
    （二）右廢棄部分，上訴人應將坐落台北縣新店市○○段大粗坑小段二十一之六
          地號土地內如附圖所示Ａ部分面積四十平方公尺之地上物拆除，將該土地
          返還被上訴人，並應自八十年十二月十六日起至返還前項土地之日，按月
          給付被上訴人新台幣（下同）二十七元。
    （四）願供擔保，請准宣告假執行。
  二、陳述：除與原審判決記載相同茲予引用外，補稱：
    （一）因地政事務所於原審時測量錯誤，致使原判決主文所載之附圖不正確，而
          系爭建物之確實位置、面積，業經台北縣新店地政事務所於八十七年十二
          月二十三日複丈，自應依該土地複丈成果圖之測量結果，就原審判決予以
          更正改判如聲明所示。
    （二）又上訴人之地上物面積經複丈後為四十平方公尺，依原判決所載之標準計
          算，上訴人應每月給付被上訴人二十七元。
貳、附帶被上訴人方面：未於言詞辯論期日到場，亦未提出書狀作何聲明或陳述。
丙、本院依職權囑託台北縣新店地政事務所測量系爭房地及調閱本院七十年度民執丁
    字第六０八七號執行卷宗、八十年度訴字第三三○三號排除侵害及七十九年度訴
    字第五五一六號案卷；並依職權訊問證人黃國隆。
    理    由
甲、程序方面：
一、按被上訴人於言詞辯論終結前，得為附帶上訴；附帶上訴，雖在被上訴人之上訴
    期間已滿或曾捨棄上訴權或撤回上訴後，亦得為之，民事訴訟法第四百六十條第
    一項、第二項定有明文。本件被上訴人於言詞辯論終結前，提起附帶上訴，依前
    開規定，自應准許，先予敘明。
二、本件上訴人即附帶被上訴人未於言詞辯論期日到場，核無民事訴訟法第三百八十
    五條所列各款之情形，爰依被上訴人即附帶上訴人聲請，由其一造辯論而為判決
    。
乙、實體方面：
一、上訴部分：
  (一)本件被上訴人起訴主張其所有坐落台北縣新店市○○段大粗坑小段二十一之六
      地號土地，遭上訴人以建物無權占用，上訴人自民國七十二年起迄今無法律上
      原因占有上開土地，受有相當於租金之不當得利，致被上訴人受有損害，爰具
      狀起訴聲明上訴人應自坐落新店市○○段大粗坑小段二十一之一地號、占用面
      積約九十平方公尺（確實占用位置及面積以現場測量為準）之土地內遷出，將
      地上物拆除，並將土地返還被上訴人；且上訴人應自七十二年十月一日起至返
      還前開土地之日，按月給付被上訴人一百五十元。嗣經原審現場履勘，被上訴
      人乃依原審地政事務所之測量結果確定無權占有之位置面積與不當得利之範圍
      ，而更正聲明請求上訴人應將原判決附圖Ｂ部分面積三十七平方公尺及Ｃ部分
      面積一平方公尺之土地上之地上物拆除，將土地返還被上訴人；且上訴人應自
      七十二年十月一日起至返還前開土地之日，按月給付被上訴人六十三元。
  (二)上訴人則以系爭建物係訴外人祝步青於強制執行拍賣程序中標得而所有，並非
      上訴人所有，是上訴人並未受有相當於租金之利益，被上訴人請求上訴人返還
      土地及不當得利，顯係當事人不適格，且上訴人並無權利拆除系爭建物；又上
      訴人已因本院八十年度民執洪字第七一四號執行事件，經債權人黃周美蓮本於
      買賣關係聲請強制執行而遷出等語，資為抗辯。
  (三)本件被上訴人主張其為系爭坐落台北縣新店市○○段大粗坑小段二十一之六地
      號土地所有權人，業據提出土地登記簿謄本為證，並為上訴人所不爭，自堪信
      為真實。被上訴人另主張上訴人自七十二年起以建物無權占用上開土地迄今，
      惟為上訴人所否認，並辯稱系爭土地上之建物非其所有，其亦無權利處分云云
      。經查：
      １、上訴人於本院七十年度民執丁字第六○八七號拍賣程序中買受訴外人祝步
          青所有坐落系爭土地上之台北縣蛇舌子路一之一號木造房屋，嗣上訴人於
          本院八十年度訴字第三三○三號訴訟中復主張坐落上址之磚造房屋係其自
          建，亦有起訴狀附該案卷宗可稽，業經本院調閱本院七十年度民執丁字第
          六○八七號民事執行卷宗、八十年度訴字第三三○三號排除侵害案卷屬實
          。經核上開木造及磚造兩間房屋所坐落位置相符，其面積、材質因拆除改
          建而容有不同，但地址均係台北縣新店市○○里○○路十二號 (即原編台
          北縣新店市○○里○○○路一之一號)，且本院履勘系爭磚造房屋，其信
          箱所書門牌亦係新店市○○路十二號，足證係同一房屋。是被上訴人主張
          占用系爭土地之木造建物原係訴外人祝步青拍賣購得，嗣經法院拍賣而由
          上訴人承買取得，再經上訴人拆掉後重建為目前之磚造房屋等情，應堪信
          實。則上訴人即因建築而原始取得上開無權占有系爭土地之房屋，就系爭
          房屋之拆除，自屬有處分權能。上訴人所辯系爭房屋係訴外人祝步青所有
          ，上訴人無處分權能云云，即無可採。
      ２、又訴外人黃周美蓮固於本院八十年度民執字第七一四號遷讓房屋事件中假
          執行強制上訴人遷讓系爭房屋，惟前開假執行之本案訴訟即本院七十九年
          度訴字第五五一六號事件經上訴至第三審判決黃周美蓮敗訴確定，已據本
          院調閱前開卷宗查明無訛。而黃周美蓮並未占用系爭房屋，業據證人即黃
          周美蓮之夫黃國隆到庭結證綦詳，又證人即鄰長林麗珍並證稱系爭房屋係
          由上訴人占有使用，已達十年以上等語在卷，與上訴人於原審所辯其係替
          訴外人祝步青照顧系爭房屋、竹木云云參互以觀，應堪信被上訴人所主張
          上訴人為系爭房屋之占有人等情為真實，而上訴人所辯遭訴外人黃周美蓮
          強制遷出系爭房屋致未占有系爭土地云云，要無可採。
二、附帶上訴部分：
  (一)附帶上訴人主張：原審現場履勘時，附帶上訴人指明無權占用之位置，確明訴
      之範圍，惟因原審地政事務所測量錯誤，致被上訴人依測量結果認定無權占有
      之位置面積與不當得利之範圍，而求為判命上訴人應將原判決附圖Ｂ部分面積
      三十七平方公尺及Ｃ部分面積一平方公尺之土地上之地上物拆除，將土地返還
      被上訴人；上訴人並應自七十二年十月一日起至返還前開土地之日，按月給付
      被上訴人六十三元之判決。原審亦依該錯誤之測量結果為占用位置與面積之認
      定，並據以審核不當得利之範圍。嗣於二審程序中本院發現原審地政事務所測
      量錯誤，而囑託該所重新測量，其測量結果如台北縣新店地政事務所八十七年
      十二月二十三日之土地複丈成果圖即附圖所示，被上訴人爰依附圖確明訴之範
      圍，並請求改判如聲明欄所示等情。附帶被上訴人則未為任何聲明或陳述。
  (二)經查，原審確係依錯誤之測量結果，為系爭建物占用位置與面積之認定，業經
      本院履勘現場無訛，有勘驗筆錄在卷可稽，且經本院囑託地政事務所重新測量
      並製作土地複丈成果圖，是附帶被上訴人以系爭房屋無權占有系爭土地之位置
      及面積，詳如台北縣新店地政事務所八十七年十二月二十三日之土地複丈成果
      圖即附圖所示Ａ部分面積四十平方公尺。
三、按所有人對無權占有或侵奪其所有物者，得請求返還之；對於妨害其所有權者，
    得請求除去之，民法第七百六十七條定有明文。是被上訴人即附帶上訴人基於所
    有權人之地位，請求上訴人即附帶被上訴人拆除妨害其所有系爭土地之建物，並
    返還系爭土地，依前開規定，自屬有據。又上訴人即附帶被上訴人無權占有系爭
    土地，自屬無法律上原因而受有相當於租金之不當得利，並妨害被上訴人即附帶
    上訴人自由使用收益而受有損害，被上訴人即附帶上訴人據以請求上訴人即附帶
    被上訴人返還其利益，亦有理由。惟按「租金之請求權」因五年間不行使而消滅
    ，既為民法第一百二十六條所明定，至於無法律上原因而獲得相當於租金之不當
    得利，實質上仍為使用土地之代價，債權人應同樣按時收取，時效之計算不應不
    同，是請求權人之返還利益請求權已逾租金短期消滅時效之期間，對於相當於已
    罹於消滅時效之租金利益，不得依不當得利之法則請求返還 (最高法院四十九年
    台上字一七三０號判例參照)。是本件八十年十二月以前十五日前各期返還利益
    請求權已因五年間不行使而消滅，被上訴人即附帶上訴人此部分之請求，為無理
    由，不能准許。
四、又按上訴人即附帶被上訴人無權占有系爭土地如附圖所示Ａ部分面積四十平方公
    尺，受有利益，致被上訴人即附帶上訴人受有損害，應返還其不當得利，已如上
    述。查系爭土地自八十年七月起，其申報地價為六十八元；自八十三年七月起其
    申報地價為四十元；自八十六年七月起，其申報地價為四十八元，有地價證明書
    影本一件在卷可參。茲斟酌系爭土地位於山中之占有情形，本院認相當於年租金
    之不當得利應以系爭土地申報地價之年息百分之八計算方屬公允。是上訴人即附
    帶被上訴人應自八十年十二月十六日起至八十三年六月三十日止，按月給付被上
    訴人附帶上訴人十八元（68×40×8%÷12=18，角以下四捨五入）；自八十三年
    七月一日起至八十六年六月三十日止，按月給付被上訴人附帶上訴人十一元（40
    ×40×8%÷12=11，角以下四捨五入）；自八十六年七月一日起至返還系爭土地
    日止，按月給付被上訴人附帶上訴人十三元（48×40×8%÷12=13，角以下四捨
    五入）。
五、從而，被上訴人即附帶上訴人本於物上請求權及不當得利之法律關係，求為判決
    上訴人即附帶被上訴人應將坐落台北縣新店市○○段大粗坑小段二十一之六地號
    土地內如附圖所示Ａ部分面積四十平方公尺之地上物拆除，將該土地返還被上訴
    人即附帶上訴人；並請求上訴人即附帶被上訴人應自八十年十二月十六日起至八
    十三年六月三十日止，按月給付被上訴人即附帶上訴十八元；自八十三年七月一
    日起至八十六年六月三十日止，按月給付十一元；自八十六年七月一日起至返還
    系爭土地日止，按月給付十三元，洵屬正當，應予准許；逾此範圍之請求，為無
    理由，不應准許。本件上訴人之上訴意旨所辯並無理由，已如前述，應駁回其上
    訴。然附帶上訴意旨指摘原判決不當，而原審確係依錯誤之測量結果，為占用位
    置與面積之認定，並據以審核不當得利之範圍，已如前述，其判決即有違誤，爰
    依本院囑託測量之結果，予以廢棄改判如主文第一、二項所示，逾此部分之附帶
    上訴，為無理由，應予駁回。又本件係終審判決，附帶上訴人聲請宣告假執行，
    即屬無從准許，併此敘明。
丙、結論：本件上訴為無理由，附帶上訴為一部為有理由、一部為無理由，依民事訴
    訟法第四百三十六條之一第三項、第四百四十九條第一項、第四百五十條、第七
    十九條但書、第三百八十五條第一項前段，判決如主文。
中      華      民      國    八十九    年      一      月    三十一    日
                              民事第四庭審判長法官  謝明珠
                                              法官  洪于智
                                              法官  鄭純惠
右為正本係照原本作成
本件不得上訴
中      華      民      國    八十九    年      一      月    三十一    日
                                        法院書記官  林秀娥


司法院資訊處製作；財團法人民間司法改革基金會備份。
